臺灣臺中地方法院民事判決　九十三年度訴字第二○七○號
　　原　　　告　丙○○
　　訴訟代理人　劉家驛　律師
　　被　　　告　乙○○
右當事人間清償債務事件，本院於民國九十三年十一月十五日言詞辯論終結，判決如
左：
    主      文
原告之訴駁回。
訴訟費用由原告負擔。
    事實及理由
一、本件原告原係以聲請本院核發支付命令而經被告提出異議，依民事訴訟法第五百
    一十九條第一項視為起訴，嗣原告又以預備之訴追加被告甲○○，本院以原告追
    加之訴不合法，另以裁定駁回，合先敘明。
二、原告起訴主張：被告於民國八十三年三月間，向原告表示有人欲以坐落台中市○○路房地抵押，向伊借貸新台幣（下同）二百萬元，伊因資金不夠，乃向原告借
    去七十萬元。復於八十四年二月以代辦自耕能力為由，向原告索取費用二十七萬
    元，嗣未辦理，均不還錢，此有(1)九十二年度偵字第三八三九、一二０八二號不
    起訴處分書，被告在該案件中證言。根據該處分書公文記載：被告於鈞院九十一
    年自字第八四八號案件審理時出庭證稱：「甲○○所言實在，（那就是）丙○○
    他的七十萬元，是我親自向他拿的卻借給許城，約八十三年三月左右。．．．第
    二部分是自耕能力證明，是共同籌資四千五百萬元借給張連福等人，因為沒有清
    償，聲請強制執行，準備以債權人承受農地，所以要辦自耕能力證明，楊坤權出
    資二十七萬元，．．這些錢都是親自給我的，．．後來沒有辦成，．．我願意負
    責到底。」；(2)林豐順律師九十三年五月二十四日函件。該函件記載：「有關七
    十萬元部分，本人（指甲○○）並未向台端（指原告）收取，是由台端親自交給
    乙○○，請台端自行與乙○○處理，概與本人無涉。又八十四年二月辦理自耕能
    力證明書費用二十七萬元，本人從未向台端收取，此款亦由台端交付乙○○辦理
    。．．台端應自行與乙○○處理，與本人無涉。」本件被告既於刑事法院自承系
    爭七十萬及二十萬元確由伊出面親自拿去，並表示「願負責到底」；且依兩造互
    核一致之陳述情節，原告和被告所述之第三人即需用二百萬元者尚無接觸，原告
    與該第三人間，自難有成立契約合意之餘地，不能認該第三人始為借用人；又代
    辦費用二十七萬並非由原告主動委被告處理事務所交付，而是被告乙○○以代辦
    自耕能力為由索去，核兩造合意真意，顯係以被告辦妥自耕能力手續為免除該二
    十七萬元返還義務之停止條件，茲未辦成，停止條件未成就，被告乙○○亦應返
    還此錢。此外，系爭金錢非係原告清償舊債或贈與或履行其他義務，而交付被告
    ，則被告殊難謂無返還系爭金錢之責任。至被告向原告所述八十三年三月間有人
    欲以坐落台中市○○路房地抵押，向伊借貸二百萬元，伊因資金不夠暨於八十四
    年間以代辦自耕能力為由索去代辦費用云云之借款緣由，是否屬實？又被告就其
    借得之金錢究竟作何用途？均係系爭消費借貸契約之成立無關等情。並聲明：被
    告應給付原告九十七萬元及自支付命令聲請狀繕本送達翌日起至清償日止，按年
    息百分之五計算之利息。
三、被告則以：否認與原告有借貸關係，原告所提及之七十萬元是原告、被告與第三
    人甲○○合夥出借給訴外人許城，伊出借八百萬元、訴外人甲○○一百三十萬元
    、原告七十萬元，總共一千萬元，借款人並用訴外人溫豐裕等五人之土地（即坐
    落台中市○區○○段一之十六，一之十五，一之八，一之四一等地號土地）及房
    屋一棟設定抵押擔保借款，嗣債務人無法清償，經鈞院八十五年度民執字第一四
    六八四八號執行事件分配結果，被告分配七百萬八千六百零六元，依合夥出資比
    例原告應分配額為四十九萬零一百一十三元。另外原告所稱之二十七萬元係用於
    起造房屋之相關費用（即代書費每間一萬元；整修部分每間應分擔十二萬五千元
    ，一間共二十五萬元，合計二十七萬元），亦非借貸款項等語，資為抗辯。並聲
    明：駁回原告之訴。
四、法院之判斷：
（一）本件原告主張被告於八十三年三月間，向原告表示有人欲以坐落台中市○○路
      房地抵押，向被告借貸二百萬元，被告因資金不夠，乃向原告借去七十萬元，
      復於八十四年二月以代辦自耕能力為由，向原告索取費用二十七萬元，嗣未辦
      理，均不還錢，原告與被告間存有消費借貸法律關係，原告依消費借貸法律關
      係，請求被告給付前揭款項，此為被告所否認兩造間存有消費借貸關係，並以
      前詞置辯。茲應審究者，兩造間是否存有消費借貸之法律關係。經查：
  １、按稱消費借貸者，謂當事人一方移轉金錢或其他代替物之所有權於他方，而約
      定他方以種類、品質、數量相同之物返還之契約，當事人之一方對他方負金錢
      或其他代替物之給付義務而約定以之作為消費借貸之標的，亦成立消費借貸，
      民法第四百七十四條定有明文。又如當事人主張有金錢借貸關係存在，須就其
      發生所須具備之特別要件即金錢之交付與借貸意思表示相互一致負舉證責任。
      而交付金錢之原因多端，或為買賣，或為贈與，或因其他之法律關係而為交付
      ，非謂一有金錢之交付，即得推論授受金錢之雙方當然為消費借貸關係。若僅
      證明有金錢之交付，未證明借貸意思表示互相一致者，尚不能認有金錢借貸關
      係存在（最高法院九十三年台上字第十九號判決意旨參照）。
  ２、查本件原告主張之右揭事實，固據其提出九十二年偵字第三八三九、一二０八
      二號不起訴處分書，本件被告在該案件中之證言；及林豐順律師於九十三年五
      月二十四日函件為證，然查，本件被告曾於本院九十一年度自字第八四八號刑
      事案件審理時證稱：「被告所言實在。丙○○他的七十萬，是我親自向他拿的
      ，去借給許城的，約八十三年三月份左右，因時間已久，已記不清了，因為我
      出資最多，他們都不願意出名設定登記，錢沒有經過被告轉交，利息事先扣三
      個月，以後就沒有付本息了。我也有借給他約三千萬元。後來因為許城週轉不
      靈所以本息都沒有清償。第二部分自耕能力證明，是共同籌資四千五百萬元，
      於八十二年八月二十六日借給張連福、張洲源，有寫借據。因為沒有清償，所
      以聲請強制執行，準備以後債權人要承受這塊土地所以要辦自耕能力證明，自
      訴人丙○○出資二十七萬、被告出資二十八萬元，另林定國出資四十五萬元，
      這些都是親自給我的，我替他們辦理的，我是義務為他們辦理的，錢都是親自
      交給我的，並沒有交給甲○○轉交。自耕能力後來沒有辦成，是交給一位林錦
      川辦理的，後來沒有辦成。有退四十五萬元。我將四十五萬元交給林定國。其
      他的自訴人與被告部分我願意負責到底。」等語，復參酌：(1)臺灣臺中地方法
      院檢察署九十二年偵字第三八三九、一二０八二號本件原告告訴甲○○詐欺等
      刑事案件中，該案被告甲○○坦承於八十三年三月間與原告，共同籌資二百萬
      ，伊因資金不夠，請原告出資七十萬元，並約定利息以每百萬元月息二萬七千
      元計算，並給付原告三個月利息，及於八十四年二月間，因代辦自耕能力證明
      ，由原告出資二十七萬元之事實，有該案件之不起訴處分書一份在卷可憑；(2)
      又甲○○亦曾於本院九十一年度自字第八四八號刑事案件中供稱：「我也是被
      害者，仲介人乙○○說有人要借錢，當時錢不夠，我只有一百三十萬元，我將
      一百三十萬元交給仲介人乙○○，也是先扣三個月利息，告訴人和我同樣於市
      場賣東西，我有聽到乙○○問告訴人要不要參加貸款借給別人每月百萬元利息
      二萬七千元。告訴人也將七十萬親自交給乙○○，我都沒有經手。這筆錢是乙○○拿去借給許城的。先扣三個月利息，我也是被害人，本息都未清償。第二
      部分，是我們共同籌資經介紹人乙○○轉交給借款人張連福、張洲源，我出資
      一仟二百萬元，告訴人出一仟萬元。我的部分直接交給乙○○。後來為了辦自
      耕能力證明，準備承受該土地所以要辦自耕能力證明費用是比例分擔，我負責
      二十八萬元。自訴人負責二十七萬元，錢都各別交給乙○○。」等語、(3)證人
      陳水源亦於本院九十一年度自字第八四八號刑事案件中結證稱：伊亦曾於八十
      三年間借款予甲○○，其借了四百五十萬元，曾經設定彰化斗六之土地抵押擔
      保，伊會借款是因為被告丙○○（按即指本件原告，下同）告訴伊要不要借錢
      出去當金主，利息很優厚，甲○○就在菜市場擺攤，在被告丙○○的對面，伊
      平常送貨給被告丙○○，伊觀察了半年才借款，觀察的半年內被告丙○○有陸
      續借錢出去等語在卷，亦經本院取該案卷宗核閱無誤，相互參照以觀，足見本
      件原告自始與被告甲○○、乙○○等人均係自當金主集資貸款予他人並賺取利
      息牟利，揆諸前揭判決意旨，原告僅以被告於刑事案件中之證言，即謂有金錢
      之交付，進而即得推論授受金錢之雙方當然為消費借貸關係，實與前揭判決意
      旨不符，原告之主張尚難採信。
  ３、又查原告主張被告於八十四年二月以代辦自耕能力為由，向原告索取費用二十
      七萬元，嗣未辦理云云，被告亦辯稱：該二十七萬元係用於起造房屋之相關費
      用（代書費每間一萬元；整修部分每間應分擔十二萬五千元，一間共二十五萬
      元）等語，則此二十七萬元依兩造所述情形，亦非費借貸之款項，原告就此二
      十七萬元係因消費借貸款項而交付乙節，並未舉證以實其說，自非可取。
（二）綜上所述，原告依消費借貸法律關係請求被告給付前揭借款，並未就兩造間確
      實存在消費借貸契約一節舉證以實其說，即非可採，從而，原告依依消費借貸
      法律關係請求被告給付九十七萬元及自支付命令聲請狀繕本送達翌日起至清償
      日止，按年息百分之五計算之利息，於法無據，應予駁回。
（三）因本案事證已臻明確，兩造其餘主張陳述及所提之證據，均毋庸再予審酌，附
      此敘明。
五、結論：本件原告之訴為無理由，依民事訴訟法第七十八條，判決如主文。
中　　　華　　　民　　　國　　九十三　　年　　 十一　　 月　　 三十　　 日
                                臺灣臺中地方法院民事第三庭
~B法　　　官　張國華
右為正本係照原本作成
如對本判決上訴，須於判決送達後廿日內向本院提出上訴狀
中　　　華　　　民　　　國　　九十三　　年　　 十一　　 月　　 三十　　 日
~B法院書記官
